【裁判字號】    96,上易,1013
【裁判日期】    970121
【裁判案由】    詐欺
【裁判全文】
臺灣高等法院高雄分院刑事判決        96年度上易字第1013號
上  訴  人
即  被  告  甲○○
選任辯護人  陳麗珍律師
上列上訴人因被告詐欺案件，不服臺灣高雄地方法院96年度易字
第1455號中華民國96年8 月1 日第一審判決（起訴案號：臺灣高
雄地方法院檢察署95年度偵字第26874 號），提起上訴，本院判
決如下：
     主  文
原判決撤銷。
甲○○意圖為自己不法之所有，以詐術使人將本人之物交付，處
有期徒刑拾月，減為有期徒刑伍月，如易科罰金，以銀元參佰元
即新台幣玖佰元折算壹日。
     事  實
一、甲○○（原名朱柏昌）於民國90年間，曾擔任桐芯科技股份
    有限公司（下稱桐芯公司）總經理丙○之特別助理，嗣因故
    為丙○辭退。93年5 、6 月間，甲○○知悉丙○、乙○○夫
    妻因積欠債務，將遭債權人聲請強制執行，有意將乙○○名
    下之「宏宇半導體股份有限公司」（下稱宏宇公司）股票移
    轉至乙○○之兄陳松齡名下，甲○○見有機可乘，竟意圖為
    自己不法之所有，施用詐術向乙○○誆稱過戶給三等親仍然
    會被查到，並表示可以過戶到他名下，使乙○○陷於錯誤，
    遂與甲○○約定暫時將宏宇公司股票交予甲○○辦理過戶至
    甲○○名下及減資手續後，甲○○須就近先交付予陳松齡保
    管，隔段時間再過戶至陳松齡名下，乙○○遂將宏宇公司股
    票36萬5 千股信託登記予甲○○名下，經甲○○於93年6 月
    24 日 前往金鼎證券股份有限公司辦理上開股票過戶及減資
    手續，並將減資後之宏宇公司股票125.925 張（共12萬5,92
    5 股）交付予陳松齡保管後，甲○○接續前揭詐欺取財犯意
    ，於交付上開股票予陳松齡後隔2 日，復向陳松齡佯稱將前
    往乙○○位於屏東市之住處與乙○○會面，可代為轉交上開
    股票予乙○○等語，致陳松齡信以為真，而陷於錯誤，逕將
    上開減資後之宏宇公司股票共125.925 張如數交付，甲○○
    則於取得上開股票後，將股票出售。嗣乙○○經向甲○○追
    討遭拒，始悉受騙。
二、案經乙○○之夫丙○訴請臺灣高雄地方法院檢察署檢察官偵
    查起訴。
     理  由
一、證據能力部分：
    宏宇公司股東持有股數資料表影本係從事業務之人於業務上
    製作之紀錄文書；財政部臺北市國稅局年度證券交易稅一般
    代繳稅額繳款書係公務員職務上製作之紀錄、證明文書，且
    查均無顯不可信之情況，依刑事訴訟法第159 條之4 第1 、
    2 款之規定，均得為證據。
二、認定事實所憑證據及被告之辯解：
    訊據上訴人即被告固於本院審理中坦認有於上開時、地，將
    被害人乙○○名義之宏宇公司股票36萬5 千股過戶為自己名
    義，並於辦理減資後，先將減資後之股票125.925 張（共12
    萬5,925 股）交付予案外人陳松齡，復於交付後隔2 日，向
    陳松齡取回上開股票，並於取回上開股票後變賣等情，惟矢
    口否認有何詐欺取財犯行，辯稱伊於90年間受雇於桐芯公司
    擔任特別助理期間，丙○曾自90年4 、5 月間起至同年8 、
    9 月間止，陸續向伊借款，並於92年2 至4 月間之某日，經
    丙○與伊確認借款總額為新台幣（下同）63萬元，並約定以
    丙○的妻子乙○○名下之宏宇公司股票抵債。嗣於93年5 、
    6 月間，乙○○依照伊與丙○之約定，將宏宇公司股票36萬
    5 千股過戶給我，且為避免雙方對於辦理減資前、後之股數
    有所爭議，伊才會將辦理過戶及減資後之股票交給陳松齡確
    認股票張數，經確認無誤後伊就把股票取回云云。
三、經查：
(一)被告確於上開時、地，將宏宇公司股票36萬5 千股過戶為自
    己名義，並於辦理減資後，先將減資後之股票交付予案外人
    陳松齡，復於交付後隔2 日，向陳松齡稱其將前往屏東與乙
    ○○會面，可代為轉交上開股票予乙○○等語，使陳松齡交
    付上開股票，並於取得上開股票後予以變賣等情，業據被告
    於原審審理中坦承不諱（原審卷第42、131 頁），且經證人
    乙○○、陳松齡於原審審理中證述明確（原審卷第110 至11
    4 、115 至119 頁），互核相符，並有宏宇公司股東持有股
    數資料表影本、財政部臺北市國稅局年度證券交易稅一般代
    繳稅額繳款書影本各1 份在卷可稽（他字號第19、21頁），
    此部分之事實已堪認定。
(二)證人乙○○於原審審理中證稱：被告是我大嫂侯麗玉（陳松
    齡之妻）的外甥，曾經擔任我丈夫丙○之特別助理，後來被
    辭退，但我大嫂為他說情，認為應該是溝通不良產生誤會，
    推薦他來處理股票買賣事務。我與丙○於93年間因銀行貸款
    利息沉重，無力負擔，惟恐名下之宏宇公司股票遭到查封拍
    賣，本欲過戶登記在我哥哥陳松齡名下，但是甲○○告訴我
    們，過戶給三等親仍然會被查到，並表示可以過戶到他名下
    ，我與甲○○約定將股票暫時過戶到他名下，隔一段時間再
    轉到我哥哥陳松齡名下，股票交給甲○○辦理過戶及減資手
    續後，須先交付予陳松齡，因為我覺得有人見證比較好。甲
    ○○辦理過戶及減資手續後，有先將股票交給陳松齡，但2
    天後又將股票取走。當我向陳松齡詢問時，陳松齡說會幫我
    盯著，甲○○應該不會做這種事（詐取股票），因為陳松齡
    這種說法，我就暫時相信甲○○。陳松齡後來有打電話聯絡
    甲○○，我自己也打電話找過，都沒有回應。甲○○從來沒
    有提過我丈夫丙○有欠他錢，也沒有提過丙○與他之間有以
    股票抵債之約定等語（原審卷第112 至114 頁）。證人陳松
    齡亦到庭證稱：甲○○與我有親戚關係（其妻侯麗玉之外甥
    ），我看他辦事能力不錯，有向乙○○推薦。甲○○曾提過
    ，乙○○唯有將股票過戶給他，才不會被銀行查封，若是過
    戶給三等親，仍然會被查到。甲○○辦完股票過戶及減資手
    續後，有將股票拿來給我，並表示乙○○會過來拿。過了2
    天他又來找我拿股票，說他與乙○○約好要見面，要親自將
    股票乙○○。甲○○沒提過丙○有欠他錢，是開始訴訟後，
    才說丙○欠他錢等語（原審卷第116 、119 頁）。核與證人
    侯麗玉於審理中證稱：丙○到大陸工作後，債務都是乙○○
    獨自在處理，我是覺得甲○○能力不錯，也沒有很不良的行
    為，才推薦甲○○去幫忙。甲○○辦完股票過戶後，將股票
    拿來我們家交給我丈夫陳松齡，過2 天又來我們家，說他要
    去屏東將股票交給乙○○，後來乙○○向陳松齡要股票時，
    才發現甲○○未將股票交給乙○○。我沒聽甲○○說過丙○
    欠他錢，是後來發生訴訟時才聽說等語相符（原審卷第121
    頁）。足認被害人乙○○雖知悉被告曾遭其夫丙○辭退，然
    因債務沈重，銀行帳戶已遭凍結，因恐其名下之宏宇公司股
    票遭查封拍賣，並經其胞兄陳松齡、兄嫂侯麗玉之推薦，及
    甲○○表示即使將股票過戶給陳松齡，仍無法逃避查封，自
    薦可借名登記，以逃避查封之建議下，始將其所有之上開宏
    宇公司股票交予被告辦理過戶及減資登記，然因其並無移轉
    股票所有權之真意，仍與被告約定於辦理過戶及減資完畢後
    ，須即刻將股票就近交由住於高雄市之陳松齡代為保管，一
    則為使有人見證，一則確保股票之登記與占有狀態分離，免
    遭盜賣等情甚明。
(三)被告雖辯稱因被害人乙○○之夫丙○曾向其借款，經確認金
    額為63萬元後，約定以被害人乙○○所有之宏宇公司股票抵
    債。乙○○係依被告與丙○之約定，將上開宏宇公司股票之
    所有權移轉予被告以抵償上開欠款，並非乙○○為脫產而借
    名登記云云，並提出丙○之聯邦商業銀行（下稱聯邦銀行）
    存摺記載之2 筆匯款紀錄為證。然證人丙○業於原審審理中
    證稱：並無上開借款，亦未曾與被告有何以股票抵債之約定
    。至被告所提出之聯邦銀行存摺，係其赴大陸工作前，將該
    帳戶之存摺、印鑑章交予被告，以委請被告代為處理銀行貸
    款之繳息、還款事務，被告迄未返還存摺及印鑑章。對於被
    告所指2 筆匯款已無印象，可能係宏宇公司所付薪資等語（
    原審卷第105 、106 頁）。證人乙○○、陳松齡及侯麗玉則
    均證稱未曾聽聞被告提及丙○向其借款及以股票抵債之約定
    ，直至訴訟中被告始提出上開抗辯等語，已如前述。而被告
    自認係遭丙○無故辭退，且丙○於辭退時未留情面，並對其
    人格加以貶損，對於丙○本有不滿，倘丙○確有欠款，必然
    屢加催討，豈有長期默不作聲，容其拖延不還之理？證人侯
    麗玉為被告之姨母，且與陳松齡均係推薦人，被告豈有不向
    侯麗玉夫妻訴苦或請求代為催討債款，反續為丙○之妻乙○
    ○處理股票事務，又未向乙○○追討債款之理。參以被告於
    原審亦供承伊離開桐芯公司後有代丙○夫婦出售宏宇、勝開
    公司股票，得款10幾萬元，被告未曾主張抵銷等情（原審卷
    第130 頁），若被告對於丙○確有債權，大可對丙○主張抵
    銷何須大費周章，另行約定全部以乙○○之股票抵債。且觀
    諸卷附上開聯邦銀行存摺內頁影本（原審卷第154 、155 頁
    ），被告所指2 筆匯款紀錄，係以朱柏昌（被告原名）名義
    ，分別於90年5 月31日跨行匯入30萬元、於90年7 月19日跨
    行匯入3 萬6,458 元，合計債款金額僅有33萬餘元，與被告
    所稱經與丙○對帳後確認債款總額63萬元差距甚大，被告既
    稱其餘債款並無單據，則其如何與丙○對帳、丙○何以甘於
    承認確有其餘30萬元債務，已然可疑，又上開存摺中，90年
    4 月10日另1 筆200 萬元匯款亦載明為被告以其名義匯入，
    而被告供稱該筆款項係丙○叫伊拿錢到大眾銀行匯入丙○聯
    邦銀行帳戶內（原審卷第129 頁），足證況跨行匯款原因多
    端，僅以匯款紀錄自不足證明匯款原因必屬借貸，而被告倘
    真與丙○約定以被害人乙○○之上開股票抵債，乙○○並交
    付上開股票履行約定，則依被告所辯，抵債就是債務一筆勾
    銷，賣多賣少各自承擔等語（原審卷第131 頁），則上開股
    票一經乙○○交付予被告後，既已全數用於抵債而屬被告所
    有，不論辦理減資後之股數及股價如何，概與乙○○無關，
    被告於辦理過戶及減資手續後，自行保管股票即可，何須先
    將股票交付予證人陳松齡清點張數，又何須於2 日後復編造
    將前往乙○○位於屏東市之住處與其會面，可代為轉交上開
    股票予乙○○等謊言，使陳松齡將股票交付，益徵被告與丙
    ○實無以股票抵債之約定，被害人乙○○交付上開股票予被
    告亦非用於抵債，應係乙○○為逃避查封，而為被告有機可
    乘，受被告施用詐術陷於錯誤，始將其上開股票交予被告辦
    理過戶登記，渠等間並無移轉股票所有權之真意，始要求被
    告於辦理過戶完畢後，須將股票就近交由陳松齡代為保管，
    確保股票之登記與占有狀態分離，免遭盜賣，而被告於依約
    完成過戶登記並將股票交予陳松齡後，接續其詐欺行為，於
    2 日後復向陳松齡佯稱將前往乙○○位於屏東市之住處與其
    會面，可代為轉交上開股票予乙○○等語，致陳松齡陷於錯
    誤，而將上開股票如數交付無疑，被告所辯前開各節，無非
    臨訟圖卸之詞，委無可採。
(四)至於辯護意旨另以：乙○○及丙○既不信任被告，又非無其
    他人可託付，變更被告名義後，渠等夫妻縱為債權人聲請強
    制執行，亦不及於該股票，自無將股票交到陳松齡處之必要
    ，即便有之，亦應要求陳松齡隨時追蹤或要求被告簽署信託
    契約，且又非無與被告碰面之機會，而乙○○卻仍將股票轉
    讓被告，交付後長期未加聞問或要求交還股票，顯有移轉讓
    與股票所有權抵償債務之真意；再丙○對於乙○○係於何時
    知悉被告取走宏宇公司股票或稱94年10月底才知悉，或稱於
    股票過戶後2 星期左右，前後不符；另丙○供稱被告於90年
    5 月31日匯款30多萬元可能係宏宇公司薪資及委託被告處理
    股票、美金支票所得云云，亦與丙○於本院審理中所述存摺
    顯示（存摺未顯示薪資）及常情悖離（丙○不信任被告，豈
    會委託被告處理股票、美金支票），亦與證人呂順宗證稱伊
    於90年11月15日始借款予丙○等情不符，唯一合理解釋即係
    有借貸關係存在云云。惟丙○對乙○○何時知悉股票為被告
    取走一節縱有不符，然此或因當時宏宇公司股價低迷，且不
    知被告所為欺罔行為，誤信被告會將股票返還所致；另丙○
    對該上揭存摺上記載被告所津30多萬元已稱可能是薪水，其
    已表示不確定，且時日隔久未能清楚記憶，亦不悖離常情，
    又乙○○與被告約定過戶後，要交由陳松齡保管，正適足證
    明乙○○與被告間並無移轉股票所有權之真意，辯護意旨所
    指均無法影響本院依前述 (二)、 (三)所得之心證，所辯自
    不足採。
(五)綜上所述，本件事證已臻明確，被告犯行洵堪認定，應予依
    法論科。
四、論罪科刑部分：
(一)按行為後法律有變更者，適用行為時之法律。但行為後之法
    律有利於行為人者，適用最有利於行為人之法律，刑法第2
    條第1 項定有明文。本件被告行為後，刑法第41條第1 項關
    於易科罰金折算標準、第33條第5 款有關罰金最低刑之規定
    均經修正，並於95年7 月1 日施行。比較修正前、後之規定
    ，自應適用對被告有利之修正前規定。
(二)核被告所為，係犯刑法第339 條第1 項之詐欺取財罪。被告
    向乙○○、陳松齡施用詐術，均為被告為達其向乙○○施用
    詐術取得宏宇公司股票為目的之接續行為（陳松齡占有宏宇
    公司之股票，實質上亦係為乙○○持有），應僅論以一罪。
    原審被告論罪科刑之判決，固非無見，惟查：(1)、被告僅認
    定其向陳松齡施詐部分為詐欺行為，而未論及乙○○部分，
    即有欠周延。(2)、原審就刑法第33條第5 款罰金最低額部分
    未為比較，亦有未當。被告上訴意旨，否認犯罪，指摘原判
    決不當，雖無理由，惟原判決既有可議，自應予撤銷改判。
    爰審酌被告年直青壯，不思循正當途徑賺取財物，明知被害
    人乙○○係為隱蔽財產始將上開股票移轉登記其名義，為圖
    不法利益，竟施以詐術，使乙○○、陳松齡陷於錯誤，而交
    付股票，變賣花用，價值觀念偏差，造成被害人財產上之損
    害，犯罪所生危害非輕，迄未予被害人達成和解，賠償損失
    ，於審判中否認犯行，未見有何悔意，犯罪後態度欠佳，惟
    念其前無犯罪科刑紀錄，有臺灣高等法院被告前案紀錄表1
    份在卷可按，素行尚可等一切情狀，量處如主文所示之宣告
    刑，以資儆懲。又被告犯罪時間在96年4 月24日以前，合於
    中華民國96年罪犯減刑條例規定，應依該條例第2 條第1 項
    第3 款、第7 條之規定，就所犯之罪減其刑期2 分之1 ，即
    減為如主文所示之刑，並諭知易科罰金之折算標準。
據上論結，應依刑事訴訟法第369 條第1 項前段、第364 條、第
299 條第1 項前段、刑法第339 條第1 項，修正前刑法第41條第
1 項前段、罰金罰鍰提高標準條例第1 條前段、（修正前）第2
條，中華民國96年罪犯減刑條例第2 條第1 項第3 款、第7 條、
第9 條，判決如主文。
本案經檢察官張其主到庭執行職務。
中    華    民    國    97    年    1     月    21    日
                  刑事第三庭    審判長法  官   周賢銳
                                      法  官   謝宏宗
                                      法  官   趙文淵
以上正本證明與原本無異。
不得上訴。
中    華    民    國    97    年    1     月    21    日
                                      書記官   賴梅琴
附錄本案論罪科刑法條：
中華民國刑法第339 條第1 項
意圖為自己或第三人不法之所有，以詐術使人將本人或第三人之
物交付者，處5 年以下有期徒刑、拘役或科或併科1 千元以下罰
金。


司法院資訊處製作；財團法人民間司法改革基金會備份。
